ACORDAO-COMPLETO-2354278

ACÓRDÃO 4315/2019 ATA 19/2019 - PRIMEIRA CÂMARA

VISTOS, relatados e discutidos estes autos de tomada de contas especial de responsabilidade do Sr. Ademar Ferreira da Silva, ex-prefeito do município de Caraúbas/RN (gestões 2009-2012 e 2013-2016) , em razão da omissão no dever de prestar contas dos recursos repassados ao referido município por força do Termo de Compromisso TC/PAC 490/2009;
	ACORDAM os ministros do Tribunal de Contas da União, reunidos em sessão da 1ª Câmara, diante das razões expostas pelo relator, em: 
9.1. julgar irregulares as contas do Sr. Ademar Ferreira da Silva (XXX.929.024-XX) , com fundamento nos arts. 1º, inciso I, 16, inciso III, alínea "a", "b" e "c", e 23, inciso III, da Lei 8.443/1992 c/c com os arts. 1º, inciso I, 209, incisos I, II e III, 210 e 214, inciso III, do RI/TCU;
	9.2. condenar o responsável acima mencionado ao pagamento da quantia de R$ 327.942,08 (trezentos e vinte e sete mil, novecentos e quarenta e dois reais e oito centavos) , com a fixação do prazo de 15 (quinze) dias, a contar da notificação, para comprovar, perante o Tribunal (art. 214, inciso III, alínea "a", do Regimento Interno) , o recolhimento da dívida aos cofres do Tesouro Nacional, atualizada monetariamente e acrescida dos juros de mora, calculados a partir de 24/12/2013, até a data do recolhimento, na forma prevista na legislação em vigor; 
9.3. aplicar ao Sr. Ademar Ferreira da Silva (XXX.929.024-XX) a multa prevista no art. 57 da Lei 8.443/1992, c/c o art. 267 do Regimento Interno, no valor de R$ 35.000,00 (trinta e cinco mil reais) , fixando-lhes o prazo de 15 (quinze) dias, a contar da notificação, para que comprove, perante o Tribunal (art. 214, inciso III, alínea "a", do Regimento Interno) , o recolhimento da dívida aos cofres do Tesouro Nacional, atualizada monetariamente desde a data deste acórdão até a do efetivo recolhimento, se for paga após o vencimento, na forma da legislação em vigor;
	9.4. autorizar a cobrança judicial das dívidas, caso não atendidas as notificações, na forma do art. 28, inciso II, da Lei 8.443/1992;
9.5. autorizar, desde logo, caso solicitado e o processo não tenha sido remetido para cobrança judicial, o pagamento das dívidas em até 36 (trinta e seis) parcelas mensais e consecutivas, nos termos do art. 26 da Lei 8.443/1992, c/c o art. 217 do Regimento Interno/TCU, fixando-se o vencimento da primeira parcela em 15 (quinze) dias, a contar do recebimento da notificação, e o das demais a cada mês, devendo incidir sobre cada valor mensal os correspondentes acréscimos legais, na forma prevista na legislação em vigor, sem prejuízo de alertar o responsável de que a falta de comprovação do recolhimento de qualquer parcela implicará o vencimento antecipado do saldo devedor;
9.6. determinar à Fundação Nacional de Saúde (Funasa) que adote providências a seu encargo para que seja implementada a devolução à conta única do Tesouro Nacional do saldo remanescente de recursos do Termo de Compromisso TC/PAC 490/2009, correspondente à 41.621,21329 cotas atualmente aplicadas no Fundo Setor Público Supremo do Banco do Brasil
9.7. dar ciência à Prefeitura de Caraúbas/RN que a não devolução para a conta única do Tesouro Nacional, conforme preceitua a alínea "e" da Cláusula Quarta do referido Termo de Compromisso TC/PAC 490/2009, do valor correspondente às 41.621,21329 cotas aplicadas no Fundo Setor Público Supremo do Banco do Brasil, referente ao saldo dos recursos repassados pela Funasa por conta do referido termo de compromisso, atualizadas pela cota do dia da devolução, ensejará sua responsabilização pela devolução do valor de tais cotas atualizadas;
9.8. dar ciência desta deliberação ao Procurador-Chefe da Procuradoria da República no Estado do Rio Grande do Norte, nos termos do § 3º do art. 16 da Lei 8.443/1992, c/c o § 7º do art. 209 do Regimento Interno do TCU, para adoção das medidas que entender cabíveis.

Tomada de contas especial instaurada em decorrência de omissão no dever de prestar contas de Termo de Compromisso firmado para a execução da ação de sistema de abastecimento de água no município de Caraúbas/RN.

Primeira Câmara

Município de Caraúbas - RN.

3. Responsável: Ademar Ferreira da Silva (XXX.929.024-XX).

13.1. Ministros presentes: Benjamin Zymler (na Presidência), Bruno Dantas e Vital do Rêgo (Relator).
13.2. Ministro-Substituto presente: Weder de Oliveira.

ACORDAO-COMPLETO-2411820

Acórdão 8722/2020 - Primeira Câmara

ACORDAO-COMPLETO-2516261

Acórdão de Relação 18747/2021 - Primeira Câmara

Acórdão de Relação

VITAL DO RÊGO

Adoto como relatório o pronunciamento da Secretaria de Controle Externo no Estado de Santa Catarina (peça 27) , que contou com a anuência do corpo diretivo daquela unidade e do representante do MPTCU (peças 28 a 30) , lavrada nos seguintes termos:
INTRODUÇÃO
1.	Cuidam os autos de tomada de contas especial instaurada pela Fundação Nacional de Saúde (Funasa) , em desfavor do Sr. Ademar Ferreira da Silva, ex-prefeito do município de Caraúbas/RN (gestões 2009-2012 e 2013-2016) , em razão da omissão no dever de prestar contas dos recursos repassados ao referido município por força do Termo de Compromisso TC/PAC 490/2009 (Siafi 658.481) .
HISTÓRICO 
2.	A presente tomada de contas especial foi instaurada pela Fundação Nacional de Saúde devido a não apresentação da prestação de contas do Termo de Compromisso TC/PAC 490/2009 (Siafi 658.481) , cujo objeto era a execução da ação de sistema de abastecimento de água no município de Caraúbas/RN (peça 1, p. 39) , em conformidade com o Plano de Trabalho (peça 1, p. 71-77) integrado pelo 3º Termo Aditivo (peça 1, p. 87-91) .
3.	Na instrução precedente (peça 14) , considerando a revelia do responsável e ante os elementos constantes nos autos, foi proposto o julgamento do ex-prefeito pela irregularidade das contas, a condenação em débito e a aplicação de multa proporcional à dívida, proposta que contou com a concordância das instâncias superiores desta unidade técnica (peças 15 e 16) .
4.	Porém, o Ministério Público atentando para o fato de que a comunicação da citação do responsável fora encaminhada para o endereço da prefeitura e considerando que o responsável já não era prefeito, divergiu da proposta do imediato julgamento de mérito dos autos sem antes proceder à nova tentativa de localização e citação do responsável (parecer à peça 17) .
5.	O ministro relator, Vital do Rego, em consonância com o MPTCU, também asseverou que a citação realizada às peças 12 e 13 não poderia ser considerada válida por não ter sido dirigida ao endereço do responsável, pelo que determinou, com o fim de assegurar o contraditório e a ampla defesa e impedir eventual nulidade do acórdão a ser proferido, a restituição dos autos à Secex-SC para que fosse renovada a citação do responsável.
6.	O setor responsável pela comunicação desta unidade técnica, em consulta à internet no site www.jusbrasil.com.br, descobriu que o responsável é também parte de processo em curso no Tribunal Regional Eleitoral no estado do Rio Grande do Norte. Com essa informação, foi estabelecido contato com um dos advogados que representam o Sr. Ademar Ferreira da Silva naquela ação, o qual informou seu endereço atual.
7.	Realizada nova citação (peça 20) , o responsável apresentou sua defesa por meio dos documentos juntados sob numeração de peça 22, sendo esta novamente juntada (peça 23) com melhoria na qualidade da digitalização.
EXAME TÉCNICO
8.	O responsável alega, por meio de sua advogada (peça 23) , não haver prova nos autos de que teria recebido pessoalmente ou tomado conhecimento do conteúdo do Ofício 666/15 - SUEST/RN, por meio do qual a Funasa solicita a apresentação da prestação de contas ou a devolução dos recursos do TC/PAC 490/09. Assim, não teria agido de má-fé, pois não poderia deliberadamente ignorar algo do qual não tinha conhecimento. Assevera não ter havido intenção de sonegar informação junto à Funasa, tampouco junto ao TCU, tendo agido sempre de boa-fé, até porque não teria havido, ainda, qualquer dano ao erário (peça 23, p. 2-3) .
9.	Aduz que isto é facilmente comprovado através do Parecer Técnico - Prorrogação de Vigência -  230/2014 (doc. 02) , assinado pelo engenheiro civil Leonardo de Castro Brasileiro, "... servidor da FUNASA, à época lotado na SACAV/DIESP/SUEST - RN, no qual há relatos de que várias visitas técnicas foram realizadas, restando constatada, aquela época, a efetivação de 47,2% (...) da obra." Prossegue informando que as obras do "Convênio" foram realizadas apenas parcialmente pela empresa EJF Empreendimentos e Serviços Ltda., sendo que, em razão da necessidade de readequação das obras, jamais as concluíram, o que teria impedido a efetivação da prestação final de contas por parte do Sr. Ademar Ferreira da Silva, sem que tenha tido a intenção de sonegar qualquer informação acerca do uso dos recursos recebidos (peça 23, p. 3) .
10.	  Junta à sua defesa extrato bancário (peça 23, p. 23-25) , do dia 26/9/2018, da conta corrente aberta para movimentação dos recursos do "convênio", e que conteria "... o restante do valor recebido e não utilizado unicamente em razão de, por problemas técnicos de execução da obra, e por descumprimento contratual da empresa contratada, a mesma não pôde ser concluída.". Anexa, também, cópia de fotografias (peça 23, p. 27-38) no intuito de comprovar que teria dado ensejo ao cumprimento do objeto do convênio, sendo a não conclusão da obra responsabilidade da empresa contratada (peça 23, p. 3) .
11.	  Assevera não ter havido dano ao erário, uma vez que o pagamento feito à empresa teria sido proporcional ao serviço executado e o valor correspondente à parcela não realizada estaria depositado até hoje em conta corrente, conforme o extrato bancário já referido (peça 23, p. 4) .
12.	  Prossegue, aduzindo que a busca da verdade material impõe a submissão ao princípio do formalismo moderado, devendo-se juntar aos autos toda a informação relevante. Segundo o responsável caberia ao TCU "... comprovar, por todos os meios estatuídos na legislação, que os recursos públicos foram corretamente utilizados, em conformidade com a previsão da lei orçamentária ou nos termos de convênios." (peça 23, p. 4) .
13.	  Alega que a lei de improbidade administrativa, Lei 8.429/92, estabelece como pressuposto à aplicação da pena de ressarcimento, a efetiva existência do dano, ou seja, a devida comprovação da lesão ao patrimônio econômico da administração pública. Traz jurisprudência no sentido da necessidade de estar caracterizado enriquecimento ilícito do responsável, dolo, má-fé e prejuízo ao erário para se aplicarem as penas da referida lei (peça 23, p. 5-9) .
14.	  Aduz que o TCU não demonstrou de forma concreta qualquer lesão que o peticionante tenha provocado ao erário municipal, e considera óbvio, visto que não teria havido dano algum. Assim, seria ilegal, inaceitável e impossível imputar penalidade ao gestor sem que haja provas de sua conduta desonesta, de sua má-fé, da existência do dano e, o mais importante, havendo provas no sentido contrário. Com relação à inexistência de dolo, prossegue, não menos importante é evidenciar que a conduta do peticionante sempre esteve pautada na mais absoluta boa-fé. Alega, ainda, que no referido Parecer Técnico - Prorrogação de Vigência - 230/2014, o engenheiro da Funasa, autor do parecer, faz referências à notificação administrativa efetivada pela Prefeitura à empresa responsável pela obra, no sentido de que a mesma apresentasse justificativas pelo não cumprimento de suas obrigações contratuais, notadamente em razão dos problemas técnicos de execução identificados na obra (peça 23, p. 9) .
15.	  Ainda no referido Parecer constaria relato acerca das diversas inspeções na obra realizadas pela FUNASA, bem como descrição de alguns problemas técnicos ocasionados pela empresa, e não pelo responsável ou pela prefeitura, que inviabilizaram a consecução do restante da obra, já que uma parte da mesma havia sido concluída, embora contendo erros técnicos de responsabilidade da empresa. Relata ainda o parecer que os problemas executivos encontrados em visita técnica realizada tornam a obra diferente do que consta em projeto aprovado e especificações técnicas, bem como que a obra se encontra paralisada e a empresa responsável pela execução declarou que não irá dar continuidade à execução (peça 23, p. 10) .
16.	  Na sequência de suas alegações, ainda pretendendo evidenciar sua boa-fé, o responsável destaca que a Funasa acompanhou de perto todo o procedimento, pois houve reuniões entre o município e a referida fundação, bem como diversas vistorias, o que demonstra que o órgão estava em constante contato com a empresa e com o município, ciente de todos os pormenores da execução da obra. Tanto é que a necessidade de readequação do projeto teria sido decidida em reunião com a própria FUNASA, após a realização de vistoria, o que ocasionou a paralisação temporária da obra objeto do "convênio". Assim, prossegue, resta claro ter empreendido todos os esforços no sentido de manter a FUNASA informada acerca do objeto do "convênio", bem assim que a fundação acompanhou de perto todo o procedimento, através de reuniões e vistorias, não havendo que se falar em omissão de informações perante o órgão competente. Questiona, portanto, como seria possível o responsável ter deixado de prestar contas perante a FUNASA, com o intuito de omitir informações a respeito do "Convênio", quando o órgão acompanhou e vistoriou a obra por diversas vezes, em todos os seus aspectos, até o momento em que, por ordem sua, a mesma foi paralisada? (peça 23, p. 10) .
17.	  Assevera que a não prestação das contas referentes ao "convênio" ocorreu unicamente porque "... a obra não foi finalizada pela empresa contratada - QUE NÃO CONCLUIU A OBRA, QUE SE NEGOU A CONCLUIR E QUE, INCLUSIVE, SOLICITOU AO MUNICÍPIO A RESCISÃO DO CONTRATO -, o que não se deu por responsabilidade de ADEMAR FERREIRA DA SILVA." (peça 23, p. 10-11) .
18.	  Ainda, segundo o responsável, o parecer 230/2014 diz expressamente que foi feito o pedido de prorrogação da vigência, sendo denominado "parecer técnico - prorrogação da vigência - 2014", no qual é pedida a readequação técnica da obra. Assim, a própria necessidade de prorrogação da vigência, seria suficiente para demonstrar claramente a impossibilidade de prestar contas à época. E prossegue em sua defesa (peça 23, p. 11-12) :
A realidade é que, tão logo celebrado o convênio, foi realizado processo licitatório competente, foi iniciada a execução, foi pago o valor referente ao que foi executado mediante medição, não tendo sido concluída a execução exclusivamente por razões alheias à vontade do então gestor municipal.
Ademais, repita-se, o pagamento feito à empresa foi proporcional ao serviço executado, sendo que, conforme comprova o extrato bancário anexo (doc. 03) , o valor equivalente àquela parcela da obra não executada está hoje ainda depositado em conta.
Quanto à possibilidade prestação das contas de forma parcial, em razão da longa paralização da obra, é dizer que muitos foram os esforços empreendidos pelo peticionante no sentido de prestar as contas do convênio de forma parcial, muito embora não consiga alcançar o seu intento muitas vezes em razão de obstáculos colocados por terceiros.
Tanto é que o mesmo atravessou petição junto à Prefeitura de Caraúbas/RN (Doc. 05) , solicitando as cópias da documentação necessária para a sua defesa, e, embora tal pedido tenha sido recebido há mais de um ano, até a presente data não recebeu qualquer resposta. Igualmente, mesmo tentativas de diligenciar pessoalmente na sede da Prefeitura, a fim de ter acesso ao arquivo, restaram frustradas.
Assim, ainda que o peticionante tenha, na mais perfeita boa-fé, a intenção de prestar contas da obra objeto do convênio, com relação à parte que foi efetivamente realizada, resta impossibilitado de fazê-lo por não estar na posse da documentação necessária, uma vez que, não ocupando mais o cargo de Prefeito do município de Caraúbas/RN, tem enfrentado recorrentes dificuldades na obtenção da documentação pertinente junto à atual gestão.
Pelo exposto, demonstrada a ocorrência de boa-fé e da inexistência de dano ao erário a justificar o débito apurado na presente TCE, requer que esta Corte de Contas, se digne a EXCLUIR a responsabilidade do peticionante perante a determinação de ressarcimento ao erário.
III - CONCLUSÃO
Pelo exposto, requer que a presente Corte se digne a EXCLUIR a responsabilidade do Peticionante ADEMAR FERREIRA DA SILVA perante a determinação de ressarcimento, uma vez comprovada sua boa-fé e a inexistência de dano ao erário, julgando completamente improcedente a presente Tomada de Contas Especial.
Caso assim não entenda esta Corte, o que não se acredita ou espera, requer seja oficiada a Prefeitura municipal de Caraúbas/RN para dar acesso à documentação referente ao Convênio objeto desta TCE, a fim de que o peticionante possa demonstrar a correta aplicação dos recursos em relação à parte da obra que foi efetivamente executada, procedendo com a prestação de contas de forma parcial.
Ainda, requer seja deferida a produção de prova oral, mediante oitiva de testemunhas a serem oportunamente arroladas por esta defesa.
Finalmente, requer a HABILITAÇÃO dos advogados abaixo subscritos, inclusive nos autos do processo eletrônico (e-TCU) .
Análise das alegações de defesa
19.	  Inicialmente, quanto à alegada ausência de prova nos autos de que teria recebido pessoalmente ou tomado conhecimento do conteúdo do Ofício 666/15 - SUEST/RN (peça 1, p. 163) , por meio do qual a Funasa solicita a apresentação da prestação de contas ou a devolução dos recursos do TC/PAC 490/09, deve-se considerar que, em que pese não haver nos autos cópia do aviso de recebimento, a Funasa juntou cópia da página da internet dos Correios onde constam os registros de rastreamento do ofício em questão, indicando sua entrega ao destinatário no dia 29/5/2015 (peça 1, p. 171) . Independente de se aceitar ou não a página do rastreamento como presunção da entrega da notificação da Funasa, não cabe ao responsável alegar o desconhecimento da cobrança da prestação de contas, pois a Funasa já o notificara anteriormente, em duas ocasiões distintas. Uma delas por meio do Ofício SUEST/RN 3050/14 (peça 1, p. 153) , de 16/12/2014, cujo AR, com endereço da Prefeitura Municipal de Caraúbas/RN, assinado pelo recebedor, consta à peça 1, p. 157. A outra quando da expedição do Ofício SUEST/RN 1963/14 (peça 1, p. 147) , de 3/11/2014, cujo AR assinado por recepcionista da prefeitura consta à peça 1, p. 151 dos autos. Note-se que o referido Ofício 1963/14 não apenas cobra a apresentação da prestação de contas do responsável, como discrimina, explicitamente, cada um dos documentos que deveriam ser apresentados à Funasa até a data limite de 15/12/2014. 
20.	  Assim, não se podem aceitar as alegações, da parte do responsável, de que desconhecia a cobrança, pela Funasa, da prestação de contas do Termo de Compromisso TC/PAC 490/09, num período em que ainda exercia o cargo de prefeito e as notificações foram entregues de forma válida em seu endereço profissional, a prefeitura municipal de Caraúbas/RN. Afasta-se, assim, a alegada boa-fé do responsável calcada no desconhecimento da cobrança, por parte da Funasa, dos documentos da prestação de contas do termo de compromisso em questão.
21.	  Com relação à alegação de que as obras do Convênio foram realizadas apenas parcialmente pela empresa EJF Empreendimentos e Serviços Ltda., sendo que, em razão da necessidade de sua readequação, jamais as concluíram, o que teria impedido a efetivação da prestação final de contas por parte do Sr. Ademar Ferreira da Silva, deve-se observar que era obrigação do responsável prestar contas das parcelas até então liberadas (art. 1º da Portaria Funasa 544, de 14/5/2008) .
22.	  Constam do Parecer Técnico - Prorrogação de Vigência - 230/2014 uma série de irregularidades na obra, como, por exemplo, diferenças entre o executado e o previsto em projeto aprovado pela Funasa, constatando-se uma menor profundidade das escavações das valas do que o previsto, bem como  diâmetro da tubulação da adutora 33% menor em relação ao aprovado; boa parte das tubulações executadas estavam descobertas, sujeitas a intempéries e a furtos; não foi localizado o local onde deveria estar o início dos serviços de execução do reservatório elevado e constatou-se a necessidade de mais ventosas próximas à captação. Além de apontar a necessidade de correções das pendências apontadas, o engenheiro da Funasa, autor do referido parecer técnico, solicitou (peça 23, p. 20) :
... uma verificação da topografia do terreno visando verificar se os perfis longitudinais que constam em projeto estão coerentes com a realidade bem como a quantidade de ventosas e descargas previstas nesses perfis longitudinais, e se for o caso, revisar também o orçamento da obra e encaminhar a readequação do projeto e plano de trabalho para aprovação da FUNASA (...) .
23.	  Ante todas as irregularidades apontadas, o mencionado engenheiro da Funasa relatou não ser possível "... aferir o percentual total executado na obra para emissão de relatório de visita técnica no sistema SIGESAN". E concluiu em seu parecer (peça 23, p. 20-21) :
Até o presente momento o município de Caraúbas não encaminhou nenhuma justificativa para os problemas encontrados na visita técnica realizada, nem sequer se posicionando a respeito de eventuais providências sobre assunto.
O contato do município foi apenas por meio do ofício n° 815/2014, motivo pelo qual este parecer foi elaborado.
 (...) 
Assim sendo, considerando as pendências técnicas apresentadas a seguir:
1 - Os problemas executivos encontrados em visita técnica realizada tornam a obra diferente do que consta em projeto aprovado e especificações técnicas;
2 - A obra encontra-se paralisada e a empresa responsável pela execução declarou que não irá dar continuidade à execução;
3 - Não existe nenhuma garantia que o município executará nova licitação em tempo hábil, devido aos trâmites necessários, a ponto de realizar o processo licitatório, contratar outra empresa, corrigir as pendências encontradas (tanto de projeto como de execução) e concluir a obra; 
4 - O município protocolou o ofício solicitando prorrogação de prazo com apenas 8 dias do vencimento do TC/PAC 0490/2014.
Este servidor não vê subsídios técnicos suficientes para que seja dada a continuidade ao referido TC/PAC 0490/2009. (...) 
24.	  Deve-se deixar assente que o responsável, enquanto prefeito, tinha a obrigação de acompanhar a evolução das obras, apurar as irregularidades construtivas e tomar as devidas providências, inclusive acionando judicialmente a empresa, para que corrigisse os problemas detectados. Verifica-se que o Parecer Técnico 230/2014 (peça 23, p. 17-21) foi elaborado em razão do pedido de prorrogação pela prefeitura e que ensejou a visita de seu autor, engenheiro da Funasa, que, no dia 25/3/2014, acompanhado dos fiscais de obras da prefeitura ali nominados, vistoriaram as obras em questão, constatando as irregularidades já mencionadas. Destaque-se que o Sr. Ademar Ferreira da Silva foi prefeito de Caraúbas até o fim de 2016, portanto, teve mais de dois anos e nove meses para tomar as devidas medidas saneadoras. Não só não as tomou, limitando-se a rescindir o contrato com a empresa executora, como não respondeu às comunicações da Funasa que cobravam a apresentação da prestação de contas, conforme já detalhado nos itens 20 e 21 desta instrução. Assim, não pode vir agora o responsável alegar que não apresentou a prestação de contas porque a empresa não concluiu a obra.
25.	 No concernente à existência de saldo de recursos do termo de compromisso aplicados até hoje na conta específica (peça 23, p. 23-25) , no Banco do Brasil, verifica-se ser a mesma conta para a qual os recursos foram transferidos, conforme ordem bancária da Funasa para a conta 165433, da agência 1038 daquele banco (peça 1, p. 93) . Conforme extrato bancário, o saldo existente em 26/9/2018 era de R$ 149.957,36 (peça 23, p. 25) . 
26.	  Quanto à alegação do responsável de que caberia ao TCU a produção de provas para comprovar a regularidade da aplicação dos recursos públicos repassados por convênio, é argumento de defesa recorrente neste Tribunal.
27.	  Entretanto, por força do que dispõe o art. 70, parágrafo único, da Constituição Federal, bem assim o art. 93 do Decreto-Lei 200/1967 c/c o art. 66 do Decreto 93.872/1986, resta claro que tal comprovação compete exclusivamente ao gestor dos recursos. 
28.	  Tal entendimento está consolidado nesta Corte de Contas, conforme se verifica nos Acórdão 1577/2014-TCU-Segunda Câmara - Relator André de Carvalho, 6.716/2015-TCU-1ª Câmara - Relator Augusto Sherman, 9.254/2015-TCU-2ª Câmara - Relatora Ana Arraes, 9.820/2015-TCU-2ª Câmara - Relator Raimundo Carreiro e 659/2016-TCU-2ª Câmara - Relator Marcos Bemquerer.
29.	  Desse modo, ao contrário do que supõe o responsável, o ônus da prova recai sobre o gestor e não sobre o TCU, devendo o gestor fornecer todas as provas da regular aplicação dos recursos sob sua responsabilidade, em conformidade com os normativos vigentes e reiterada jurisprudência do TCU.
30.	  Quanto às fotografias anexadas aos autos, pelo responsável, como prova do cumprimento do objeto do convênio (peça 23, p. 27-38) , sua qualidade não permite a correta visualização. Entretanto, ainda que estivessem legíveis, deve-se considerar que, quando desacompanhadas de provas mais robustas, as fotografias são insuficientes para comprovar a regularidade da aplicação dos recursos públicos transferidos por meio de convênio, pois, embora possam, eventualmente, comprovar a realização do objeto, não revelam, efetivamente, a origem dos recursos aplicados. Ou seja, retratam uma situação, mas não demonstram o nexo entre os recursos federais transferidos e as despesas apresentadas na execução do objeto. Tampouco permitem aferir se foram executadas adequadamente de acordo com as especificações de projeto.
31.	  Conforme já frisado, incide sobre o gestor o ônus da prova quanto à regular aplicação dos valores que lhe foram confiados para consecução do objeto pactuado, o que decorre de expressa disposição legal já anteriormente mencionada (Acórdão 2436/2015-TCU-Plenário - Relatora Ana Arraes, 7.778/2015-TCU-1ª Câmara - Relator José Mucio Monteiro, 3.971/2015-TCU-1ª Câmara - Relator José Mucio Monteiro, 3.713/2015-TCU-1ª Câmara - Relator Benjamin Zymler e 4.649/2015-TCU-2ª Câmara - Relatora Ana Arraes) . 
32.  Desse modo, a apresentação isolada de fotografias não é suficiente para demonstrar que os recursos do convênio foram utilizados de forma regular.
33.	O responsável alega que foi constatada, nas visitas realizadas in loco, pelos técnicos da Funasa, a execução física de parte do objeto, mas há duas questões que impedem a aceitação dessas obras. 
34.	A primeira questão refere-se à ausência de documentos que atestem a licitação e contratação da empresa para a execução da obra em questão e a correspondente documentação fiscal relativa às etapas realizadas. A jurisprudência desta Corte é no sentido de que a mera execução física do objeto ou de parte dele, por si só, não comprova que os recursos foram aplicados corretamente, cabendo ao responsável demonstrar o nexo causal entre os recursos que lhe foram repassados e os documentos de despesas referentes à execução, tais como notas de empenho, recibos, notas fiscais, extratos bancários, de forma que seja possível confirmar que determinada obra foi executada com os recursos transferidos. Esse entendimento fundamenta-se no dever de prestar contas, previsto no parágrafo único do art. 70 da Constituição Federal, bem como nos normativos infraconstitucionais já mencionados na presente instrução. Nesse sentido é o teor dos Acórdão 4869/2010-TCU-Primeira Câmara - Relator Marcos Bemquerer, 2.665/2009-TCU-Plenário - Relator José Mucio Monteiro, 5.798/2009-TCU-1a Câmara - Relator Marcos Bemquerer, 5.858/2009-TCU-2a Câmara - Relator Benjamin Zymler, 903/2007-TCU-1a Câmara - Relator Augusto Nardes e 1.656/2006-TCU-Plenário - Relator Valmir Campelo.
35.	 A segunda questão repousa na possibilidade de aproveitamento ou não daquilo que já teria sido construído. Ainda que o responsável lograsse trazer aos autos a documentação apta a comprovar o nexo de causalidade entre os recursos repassados e o objeto executado, os problemas construtivos, já mencionados, não permitem concluir que a parte realizada da obra possa ser aproveitada pela comunidade ou traga algum tipo de benefício a esta. Quando o objeto é executado parcialmente e fora das especificações contidas no plano de trabalho, e sendo impossível seu aproveitamento futuro, deve o gestor ser responsabilizado pela totalidade dos recursos repassados.
36.	No caso em tela não se vislumbra a possibilidade de aproveitamento do que foi executado para conclusão posterior do objeto avençado, não podendo ser extraídos, daquilo que foi executado, quaisquer dos benefícios almejados originalmente. Houve, portanto, completo desperdício de dinheiro público, o qual deve ser integralmente devolvido aos cofres federais. A jurisprudência desta Corte tem reiterado esse entendimento de acordo com os Acórdão 2828/2015-TCU-Plenário - Relator Bruno Dantas, 1.731/2015-TCU-1ª Câmara - Relator Bruno Dantas, 1.960/2015-TCU-1ª Câmara - Relator Walton Alencar Rodrigues, 3.324/2015-TCU-2ª Câmara - Relator Augusto Nardes, 7.148/2015-TCU-1ª Câmara - Relator Walton Alencar Rodrigues e 2.158/2015-TCU-2ª Câmara - Relatora Ana Arraes. 
37.	Com relação à alegação do responsável de que vem encontrando dificuldade de acesso aos documentos em poder do atual gestor da prefeitura de Caraúbas, acha-se pacificado no TCU o entendimento de que as dificuldades na obtenção dos documentos derivadas de ordem política, se não resolvidas com a administração municipal, devem, por meio de ação apropriada ao caso, ser levadas ao conhecimento do Poder Judiciário. Não compete ao TCU garantir ao responsável o acesso à referida documentação, conforme foi decidido, por exemplo, nos Acórdão 1731/2014-TCU-Segunda Câmara - Marcos Bemquerer, 2.477/2007-TCU-2ª Câmara - Relator Benjamin Zymler, 1.322/2007-TCU-Plenário - Relator Aroldo Cedraz e 115/2007-TCU-2ª Câmara - Relator Benjamin Zymler.
38.	Assim, citado o responsável, este apresentou alegações de defesa improcedentes e incapazes de elidir a irregularidade cometida, não sendo possível, ainda, ser reconhecida a boa-fé do gestor.
39.	Relativamente a esse aspecto, o Plenário desta Casa sedimentou entendimento de que quando se trata de processos atinentes ao exercício do controle financeiro da Administração Pública, tais como o que ora se examina, a boa-fé não pode ser presumida, devendo ser demonstrada e comprovada a partir dos elementos que integram os autos.
40.	Tal interpretação decorre da compreensão de que, relativamente à fiscalização dos gastos públicos, privilegia-se a inversão do ônus da prova, pois cabe ao gestor comprovar a boa aplicação dos dinheiros e valores públicos sob sua responsabilidade.
41.	Nesse contexto, e após exame da documentação carreada aos autos, não há como se vislumbrar a boa-fé na conduta do responsável. Com efeito, não alcançou ele o intento de comprovar a aplicação dos recursos que lhe foram confiados, restringindo-se a apresentar justificativas improcedentes e incapazes de elidir a irregularidade cometida.
42.	São nesse sentido os Acórdão 1921/2011-TCU-Segunda Câmara - Relator Raimundo Carreiro, 203/2010-TCU-Plenário - Relator Augusto Sherman, 276/2010-TCU-Plenário - Relator André de Carvalho, 1.007/2008-TCU-2ª Câmara - Relator Ubiratan Aguiar, 1.157/2008-TCU-Plenário - Relator Augusto Sherman, 337/2007-TCU-1ª Câmara - Relator Marcos Vilaça, 1.322/2007-TCU-Plenário - Relator Aroldo Cedraz, entre outros.
43.	Desse modo, devem as contas em análise serem julgadas irregulares e em débito o responsável, conforme descrito no parágrafo a seguir, com fundamento nos arts. 1º, inciso I, 16, inciso III, alíneas "a" e "c", da Lei 8.443/1992 c/c os arts. 19 e 23, inciso III, da mesma Lei, e com arts. 1º, inciso I, 209, incisos I e III, 210 e 214, inciso III, do Regimento Interno, em razão da ocorrência de dano ao Erário decorrente da omissão do dever de prestar contas por parte do Sr. Ademar Ferreira da Silva, ex-prefeito do município de Caraúbas/RN e, por consequência, da não comprovação da boa e regular aplicação dos recursos públicos repassados pela Funasa, por conta do termo de compromisso TC/PAC 490/2009.
44.	Para o cálculo do valor a ser ressarcido aos cofres da Funasa, parte-se da premissa que ele consiste de todo o valor por ela aportado. Uma parcela deste valor refere-se ao saldo residual da conta de aplicação financeira relativa ao termo de compromisso em análise. A segunda parcela, que será considerada como débito a ser ressarcido pelo responsável, é a diferença entre o total de recursos repassados pela Funasa e o saldo da conta de aplicação financeira, ambos atualizados para o dia 24/12/2013, data da última movimentação da conta corrente.
i. Avaliação do saldo de aplicação financeira do ajuste
45.	Primeiramente, importa descrever os lançamentos efetuados na conta corrente do ajuste. Conforme extrato bancário (peça 24) , os recursos repassados pela Funasa foram assim alocados: o valor de R$ 239.999,99, repassado em 11/10/2012, foi transferido, em 31/10/2012, para a conta da EJF Empreendimentos Ltda., restando um saldo na conta corrente de R$ 1.838,63. Tal valor foi aplicado, em 25/2/2013, no fundo Setor Público Supremo do Banco do Brasil.
46.	O segundo repasse de recursos da Funasa, em 6/11/2013, de R$ 179.999,97, foi aplicado no referido fundo no próprio dia 6/11/2013. Nos dias 20/11/2013 e 24/12/2013 foram realizados resgates de R$ 24.467,64 e R$ 49.671,87, respectivamente, e feitas transferências de iguais valores para a conta da EJF Empreendimentos Ltda. nas referidas datas. Com relação aos aportes da própria prefeitura, de uma contrapartida prevista em R$ 168.296,19 (peça 1, p. 71-77, 87-91) , verifica-se que o Município de Caraúbas repassou os valores de R$ 8.556,71, em 10/10/2013 e R$ 59.739,48, em 14/10/2013, perfazendo um total de R$ 68.296,19. Os referidos recursos foram aplicados, pela prefeitura, no mencionado fundo do Banco do Brasil, nos mesmos dias de seu crédito na conta corrente do termo de compromisso. No dia 18/10/2013 foi realizado resgate de R$ 67.300,00, cujo valor foi repassado à conta da EJF, no mesmo dia, por meio das transferências bancárias nos valores de R$ 40.000,00 e R$ 27.300,00. Desse modo, as movimentações do Fundo Setor Público Supremo do Banco do Brasil, onde a prefeitura de Caraúbas aplicou os recursos do Termo de Compromisso TC/PAC 490/2009, acham-se detalhadas na Tabela 2, a seguir (peças 24 e 25) .
Tabela 2: Aplicações/resgates - Fundo Setor Público Supremo do B. do Brasil - TC/PAC 490/2009
	Data da Moviment
	Apl/res
	Valor da Movimentação (R$) 
	Valor da Cota
	Nº Cotas Aplicadas
	Nº Cotas Resgatadas
	Saldo de Cotas
	Saldo em R$

	25/2/2013
	 Apl                             
	    1.838,63 
	2,55448465
	719,7655305

	10/10/2013
	 Apl                             
	    8.556,71 
	2,61350230
	3274,039587
	 
	3993,805117

	14/10/2013
	 Apl                             
	  59.739,48 
	2,61449970
	22849,29697
	 
	26843,10209

	18/10/2013
	 Res                           
	  67.300,00 
	2,61654273
	 
	25720,9635
	1122,138587

	06/11/2013
	 Apl                             
	179.999,97 
	2,62324568
	68617,27505
	 
	69739,41363

	20/11/2013
	 Res                           
	  24.467,64 
	2,62783487
	 
	9310,950353
	60428,46328

	24/12/2013
	 Res                           
	   49.671,87 
	2,64110224
	 
	18807,24999
	41621,21329
	 109.925,88 

	26/9/2018
	 
	 Saldo
	3,60290707

	41621,21329
	149.957,36 

Nota: os valores das cotas foram obtidos junto ao Banco do Brasil e constam da peça 25
47.	Com base nos lançamentos obtidos da conta-corrente, levando em consideração a movimentação do Fundo (aplicações e resgates) , assim como o valor da cota referente ao dia da transação, foram obtidas as quantidades de cotas correspondentes a essas movimentações. Ao final, chegou-se ao saldo de 41.621,21329 cotas que, em 24/12/2013, correspondia a R$ 109.925,88. O quantitativo de cotas corresponde ao equivalente em cotas informado pelo responsável, que perfazia R$ 149.957,36 em 26/9/2018 (peça 23, p. 25) .
48.	Portanto, pode-se afirmar com segurança que a quantidade de cotas calculadas na planilha acima corresponde ao saldo existente informado pelo responsável. Em termos monetários, havia R$ 109.925,88 aplicados no Fundo Setor Público Supremo do B. do Brasil em 24/12/2013.
ii. Atualização dos valores repassados pela Funasa
49.	Conforme extrato da conta corrente, foram efetuados dois repasses: R$ 239.999,99, em 11/10/2012, e R$ 179.999,97, em 6/11/2013. Atualizando esses valores pelo sistema Débito do TCU (que utiliza como índice o IPCA) para o dia 24/12/2013, chega-se aos seguintes montantes: R$ 256.895,99 e R$ 180.971,97, respectivamente. Somados, os valores aportados pela Funasa, atualizados para o dia 24/12/2013, correspondem a R$ 437.867,96.
iii. Débito a ser ressarcido pelo ex-prefeito
50.	Considerando que o débito a ser ressarcido pelo responsável é a diferença entre o total de recursos repassados pela Funasa e o saldo da conta de aplicação financeira, ambos atualizados para o dia 24/12/2013, tem-se que corresponde a R$ 437.867,96 subtraído de R$ 109.925,88, isto é, R$ 327.942,08. Para fins de débito, este valor será atualizado monetariamente acrescido de juros de mora a partir de 24/12/2013.
51.	Com vistas a obter o ressarcimento do saldo da conta do ajuste, será proposta determinação à Funasa no sentido de proceder às gestões necessárias, junto à Prefeitura de Caraúbas/RN, de modo que a totalidade do saldo do Fundo Setor Público Supremo do Banco do Brasil onde acha-se aplicado o remanescente de recursos do Termo de Compromisso TC/PAC 490/2009, correspondente à 41.621,21329 cotas, seja devolvida à conta única do Tesouro Nacional, conforme preceitua a alínea "e" da Cláusula Quarta do referido termo de compromisso (peça 1, p. 41) , em reais calculados pelo valor da cota vigente na data da devolução.
52.	Por sua vez, deve-se dar ciência à Prefeitura de Caraúbas que a não devolução para a conta única do Tesouro Nacional, conforme preceitua a alínea "e" da Cláusula Quarta do referido Termo de Compromisso TC/PAC 490/2009, no prazo de trinta dias, do valor correspondente às 41.621,21329 cotas aplicadas no Fundo Setor Público Supremo do Banco do Brasil, referente ao saldo dos recursos repassados pela Funasa por conta do referido termo de compromisso, atualizadas pela cota do dia da devolução, ensejará sua responsabilização pelo valor de tais cotas atualizadas até o trigésimo dia da ciência.
53.	E, finalmente, deve-se dar ciência ao Banco do Brasil da deliberação que vier a ser adotada, no sentido de propiciar as condições para que a devolução ora tratada se realize de forma tempestiva.
CONCLUSÃO
54.	Diante da omissão do dever de prestar contas por parte do Sr. Ademar Ferreira da Silva, ex-prefeito do município de Caraúbas/RN e, por consequência, da não comprovação da boa e regular aplicação dos recursos públicos repassados pela Funasa, por conta do TC/PAC 490/09, e inexistindo nos autos elementos que permitam sanear as irregularidades que lhe foram atribuídas ou afastar sua responsabilidade por estas, bem como concluir pela ocorrência de boa-fé ou de outras excludentes de culpabilidade em suas condutas, propõe-se que suas contas sejam julgadas irregulares e que o responsável seja condenado em débito, além de aplicação de multa.
INFORMAÇÕES ADICIONAIS
55.	  Ao final de suas alegações de defesa, o responsável, por meio de sua advogada, "... requer a HABILITAÇÃO dos advogados abaixo subscritos, inclusive nos autos do processo eletrônico (e-TCU) ." (peça 23, p. 12) . O responsável e seus procuradores podem se habilitar para terem vista eletrônica dos autos seguindo os passos previstos no portal do TCU na internet (https://portal.tcu.gov.br/e-tcu/vista-de-processos/credenciamento.htm) , que incluem seu credenciamento presencial ou remoto.
PROPOSTA DE ENCAMINHAMENTO
56.	Diante do exposto, submetem-se os autos à consideração superior, propondo:
a) julgar irregulares as contas do Sr. Ademar Ferreira da Silva (CPF XXX.929.024-XX) , ex-prefeito do município de Caraúbas/RN (gestões 2009-2012 e 2013-2016) , com fundamento nos arts. 1º, inciso I, 16, inciso III, alíneas "a" e "c", da Lei 8.443/1992 c/c os arts. 19 e 23, inciso III, da mesma Lei, e com arts. 1º, inciso I, 209, incisos I e III, 210 e 214, inciso III, do Regimento Interno, condenando-o ao pagamento da quantia a seguir especificada, com a fixação do prazo de quinze dias, a contar da notificação, para comprovar, perante o Tribunal (art. 214, inciso III, alínea "a", do Regimento Interno) , o recolhimento da dívida aos cofres do Tesouro Nacional, atualizada monetariamente e acrescida dos juros de mora, calculados a partir das datas discriminadas, até a data do recolhimento, na forma prevista na legislação em vigor;
	Data
	Valor (R$) 
	Débito/Crédito

	24/12/2013
	327.942,08
	Débito

Valor atualizado até 28/3/2019: R$ 504.731,86 
b) aplicar ao Sr. Ademar Ferreira da Silva (CPF XXX.929.024-XX) a multa prevista no art. 57 da Lei 8.443/1992 c/c o art. 267 do Regimento Interno do TCU, com a fixação do prazo de quinze dias, a contar da notificação, para comprovar, perante o Tribunal (art. 214, inciso III, alínea "a", do Regimento Interno) , o recolhimento da dívida aos cofres do Tesouro Nacional, atualizada monetariamente desde a data do acórdão até a do efetivo recolhimento, se for paga após o vencimento, na forma da legislação em vigor;
c) autorizar, desde logo, nos termos do art. 28, inciso II, da Lei 8.443/1992, a cobrança judicial das dívidas, caso não atendidas as notificações;
d) determinar à Funasa que proceda às gestões necessárias, junto à Prefeitura de Caraúbas/RN, de modo que a totalidade do saldo do Fundo Setor Público Supremo do Banco do Brasil onde acha-se aplicado o remanescente de recursos do Termo de Compromisso TC/PAC 490/2009, correspondente à 41.621,21329 cotas, seja devolvida à conta única do Tesouro Nacional, conforme preceitua a alínea "e" da Cláusula Quarta do referido termo de compromisso, em reais calculados pelo valor da cota vigente na data da devolução; 
e) dar ciência à Prefeitura de Caraúbas/RN que a não devolução para a conta única do Tesouro Nacional, conforme preceitua a alínea "e" da Cláusula Quarta do referido Termo de Compromisso TC/PAC 490/2009, no prazo de trinta dias, do valor correspondente às 41.621,21329 cotas aplicadas no Fundo Setor Público Supremo do Banco do Brasil, referente ao saldo dos recursos repassados pela Funasa por conta do referido termo de compromisso, atualizadas pela cota do dia da devolução, ensejará sua responsabilização pelo valor de tais cotas atualizadas até o trigésimo dia da ciência.
f) dar ciência ao Banco do Brasil da deliberação que vier a ser adotada, no sentido de propiciar as condições para que a devolução ora tratada se realize de forma tempestiva.
g) encaminhar cópia da deliberação que vier a ser proferida ao responsável, à Funasa e à prefeitura de Caraúbas/RN, informando-os de que seu inteiro teor pode ser consultado no endereço www.tcu.gov.br/acordaos;
h) encaminhar cópia da deliberação que vier a ser proferida ao Ministério Público do Estado do Rio Grande do Norte para a adoção das medidas que entender cabíveis, informando-o de que seu inteiro teor pode ser consultado no endereço www.tcu.gov.br/acordaos.
	É o relatório.

Andreo Zamenhof de Macedo Alves (OAB/RN 5.541) e Lara Costa Medeiros (OAB/RN 12.610), representando Ademar Ferreira da Silva.

Procurador Marinus Eduardo De Vries Marsico.

TOMADA DE CONTAS ESPECIAL. TERMO DE COMPROMISSO. OMISSÃO NO DEVER DE PRESTAR CONTAS. NÃO COMPROVAÇÃO DA REGULAR APLICAÇÃO DOS RECURSOS ENVOLVIDOS. IRREGULARIDADE DAS CONTAS, DÉBITO E MULTA.

TOMADA DE CONTAS ESPECIAL (TCE)

Secretaria de Controle Externo de Tomada de Contas Especial (SecexTCE).

A presente tomada de contas especial (TCE) foi instaurada pela Fundação Nacional de Saúde (Funasa) , em desfavor do Sr. Ademar Ferreira da Silva, ex-prefeito do município de Caraúbas/RN (gestões 2009-2012 e 2013-2016) , em razão da omissão no dever de prestar contas dos recursos repassados ao referido município por força do Termo de Compromisso TC/PAC 490/2009, cujo objeto era a execução da ação de sistema de abastecimento de água na municipalidade.
Instado a se pronunciar nos autos, o responsável apresentou tempestivamente suas alegações de defesa (peça 23) .
A Secretaria de Controle Externo de Tomada de Contas Especial pugnou pela rejeição da defesa juntada aos autos e pela irregularidade das contas do gestor, além de sua condenação em débito e aplicação de multa fundamentada no art. 57 da Lei 8.443/1992.
Tal proposta contou com a anuência do MPTCU, representado pelo Procurador Marinus Eduardo De Vries Marsico (peça 30) .
Acompanho, desde já, a proposta da unidade técnica, cuja análise incorporo às minhas razões de decidir, sem prejuízo das observações a seguir.
Conforme evidenciou a unidade técnica, a Funasa, por meio do Parecer Técnico 230/2014 (peça 23, p. 17-21) , apontou a existência de irregularidades na obra, como diferenças entre o executado e o previsto no projeto aprovado, a exemplo da profundidade das valas, diâmetro da tubulação adutora, dentre outras. Inobstante isso, o responsável não adotou as medidas saneadoras solicitadas, quer de forma administrativa, quer acionando judicialmente a empresa executora para a realização dos reparos pertinentes.
Lembro que o responsável se manteve à frente do executivo municipal até o fim do exercício de 2016, o que lhe proporcionou bastante tempo, cerca de dois anos e nove meses, para tomar as providências que seriam dele esperadas.
Entretanto, não só não as adotou, limitando-se a rescindir o contrato com a empresa executora, como não respondeu às comunicações da Funasa que cobravam a apresentação da prestação de contas, conforme notificações constantes dos autos (peça 1, p. 147 e 153) , expedidas no curso de sua gestão.
Assim, não socorre ao responsável a alegação de que não teria apresentado a prestação de contas porque a empresa não concluiu a obra. À luz da jurisprudência desta Corte de Contas, incide sobre o gestor o ônus da prova quanto à regular aplicação dos valores que lhe foram confiados para consecução do objeto pactuado, conforme expressa disposição legal. 
Ainda que se pudesse atestar que os recursos aplicados na avença correspondam, segundo afirma o gestor, aos serviços executados pela empresa então contratada pela municipalidade, o certo é que o responsável, ao não apresentar a correspondente prestação de contas, deixou de comprovar o nexo de causalidade entre os recursos aplicados e as despesas realizadas. Não há nos autos documentação fiscal que ateste que a obra foi executada com os recursos transferidos, tais como notas de empenho, recibos, notas fiscais, extratos bancários, dentre outros. Não foram apresentados, também, os documentos relativos à licitação realizada e à contratação da empresa executora da obra. 
A jurisprudência desta Corte é pacífica no sentido de que a mera execução física do objeto ou de parte dele, por si só, não comprova que os recursos foram aplicados corretamente, cabendo ao responsável demonstrar o nexo causal entre os recursos que lhe foram repassados e os documentos de despesas referentes à execução.
Além disso, o aproveitamento parcial da obra e o afastamento do dever de ressarcir ao erário do valor aplicado, mesmo quando comprovado o nexo de causalidade acima mencionado, somente se dá quando há comprovação de que a parte realizada da obra pode ser aproveitada pela comunidade ou de que dela decorreu algum tipo de benefício à coletividade
No caso em tela não se vislumbra a possibilidade de aproveitamento do que foi executado para conclusão posterior do objeto avençado, não podendo ser extraídos, daquilo que foi executado, quaisquer dos benefícios almejados originalmente. A execução parcial se deu fora das especificações contidas no plano de trabalho e as irregularidades apontadas pela Funasa não foram saneadas pelo responsável.
Caracterizado, portanto, o desperdício de dinheiro público, o que impõe o ressarcimento integral do valor correspondente aos cofres federais. 
Também não pode ser acatada a alegação de dificuldade de acesso à documentação relacionada à prestação de contas em questão. Eventual dificuldade na obtenção dos documentos, derivada de ordem política, se não resolvida com a administração municipal, deve, por meio de ação apropriada ao caso, ser levada ao conhecimento do Poder Judiciário. Não compete ao TCU garantir ao responsável o acesso à referida documentação.
Além disso, o responsável estava investido na titularidade do executivo municipal no período da prestação de contas. As dificuldades por ele mencionadas derivaram de seu próprio descumprimento da obrigação legal de prestar contas na época oportuna.
A apresentação de fotografias, quando desacompanhadas de provas mais robustas, são insuficientes para comprovar a regularidade da aplicação dos recursos públicos transferidos à municipalidade, pois, embora possam, eventualmente, comprovar a realização do objeto, não revelam, efetivamente, a origem dos recursos aplicados. 
Destaco que o cálculo do débito a ser imputado ao gestor levou em consideração o saldo existente na conta de aplicação financeira respectiva (Fundo Setor Público Supremo do Banco do Brasil) , sendo pertinente a sugestão da unidade técnica de encaminhamento de determinação à Funasa para que adote providências com vistas à devolução daquele saldo aos cofres públicos federais, alertando à Prefeitura de Caraúbas/RN que a não devolução do saldo em questão poderá ensejar a responsabilidade da municipalidade pelo montante envolvido.
Assim, o responsável não conseguiu rechaçar as irregularidades evidenciadas nos autos, motivo pelo qual se mostra correta a proposta de irregularidade das contas e condenação em débito para o ressarcimento do prejuízo apurado.
Não está caracterizada nos autos a prescrição da pretensão punitiva deste Tribunal, motivo pelo qual proponho também a aplicação da multa prevista no art. 57 da Lei 8.443/1992. De fato, os recursos foram disponibilizados ao município no exercício de 2013 e o ato que determinou a citação foi expedido em 30/1/2017 (peça 4) , antes, portanto, do interregno de dez anos previsto no art. 205 do Código Civil, utilizado subsidiariamente por este Tribunal, conforme Acórdão 1441/2016-TCU-Plenário.
	Diante do exposto, VOTO pela adoção da minuta de acórdão que ora trago ao exame deste colegiado.
TCU, Sala das Sessões Ministro Luciano Brandão Alves de Souza, em 11 de junho de 2019.
Ministro VITAL DO RÊGO 
Relator